ACORDAO-COMPLETO-2563274

ACÓRDÃO 1617/2023 ATA 4/2023 - PRIMEIRA CÂMARA

VISTOS, relatados e discutidos estes autos de representação autuada a partir de documentação encaminhada pelo Tribunal de Contas do Estado da Paraíba a respeito de possíveis irregularidades identificadas na Inexigibilidade de Licitação 24/2019, promovida pela Secretaria de Estado da Saúde da Paraíba (SES/PB) , cujo objeto foi o credenciamento de serviços médicos na especialidade de oftalmologia para realização de cirurgias de facoemulsificação com implante de lente intraocular dobrável, para atender aos usuários do Sistema Único de Saúde-SUS, conforme edital de Chamada Pública 001/2019,
ACORDAM os Ministros do Tribunal de Contas da União, reunidos em sessão de 1ª Câmara, com fundamento nos arts. 1º, inciso I, da Lei 8.443/92, em:
9.1. dar ciência à Secretaria de Estado da Saúde da Paraíba (SES/PB) sobre o inadimplemento no atendimento à diligência promovida por meio do Ofício 24801/2022-TCU/Seproc, de 28/5/2022, reiterada mediante Ofício 43993/2022-TCU/Seproc, de 18/8/2022;
9.2. determinar, com fundamento no art. 10, § 1º, e 11, da Lei 8.443/1992, c/c o art. 157, do RI/TCU, que a Secretaria de Estado da Saúde da Paraíba (SES/PB) , no prazo de quinze dias, encaminhe a este Tribunal:
9.2.1. documentos relativos à execução dos contratos firmados em decorrência da Chamada Pública 1/2019 (termos contratuais, relatórios de serviços prestados, notas fiscais, ordens e comprovantes de pagamentos etc.) ;
9.2.2. esclarecimentos, acompanhados da documentação comprobatória, quanto a:
9.2.2.1. distribuição desigual dos procedimentos cirúrgicos contratados junto a rede de empresas credenciadas, evidenciada pelas divergências de valores empenhados e pagos, até abril/2022 (peça 8) , a cada uma das contratadas;
9.2.2.2. metodologia adotada para distribuição dos procedimentos para as empresas e à forma de realização do sorteio previsto no item 11.8 do edital; e
9.2.2.3. estudos ou médias históricas a fim de dimensionar o quantitativo objetivado no Chamamento Público 1/2019.
9.2.3. demais informações que julgar necessárias;
9.2.4. designação formal de interlocutor que conheça da matéria para dirimir eventuais dúvidas, informando nome, função/cargo, e-mail e telefone de contato;
9.3. alertar a Secretaria de Estado da Saúde da Paraíba (SES/PB) de que o não atendimento, no prazo fixado, sem causa justificada, à determinação desta Corte de Contas, ensejará a aplicação de multa, nos termos do inciso IV do art. 58 da Lei 8.443/1992;
9.4. encaminhar à Secretaria de Estado da Saúde da Paraíba (SES/PB) cópia das peças 8 e 39, bem como da presente deliberação, para subsidiar o atendimento à determinação.

Representação autuada a partir de documentação encaminhada pelo Tribunal de Contas do Estado da Paraíba a respeito de possíveis irregularidades identificadas na Inexigibilidade de Licitação 24/2019, promovida pela Secretaria de Estado da Saúde da Paraíba (SES/PB), cujo objeto foi o credenciamento de serviços médicos na especialidade de oftalmologia para realização de cirurgias de facoemulsificação com implante de lente intraocular dobrável, para atender aos usuários do Sistema Único de Saúde-SUS, conforme edital de Chamada Pública 001/2019

Primeira Câmara

Secretaria de Estado da Saúde da Paraíba (SES/PB).

3. Responsável: Renata Valéria Nóbrega (CPF XXX.845.214-XX).

13.1. Ministros presentes: Benjamin Zymler (na Presidência) e Jorge Oliveira.
13.2. Ministros-Substitutos convocados: Augusto Sherman Cavalcanti (Relator) e Weder de Oliveira.

AUGUSTO SHERMAN

Adoto, como relatório, a instrução lançada aos autos pela Secretaria de Controle Externo de Aquisições Logísticas - Selog (peças 39-41) :
	A. Identificação do Processo

	TC Processo 000.507/2022-9
	Multa. Renovação de Diligência

	Unidade Jurisdicionada
Secretaria de Estado da Saúde da Paraíba - SES/PB
	Uasg
927261

	Representante
Tribunal de Contas do Estado da Paraíba/PB
	CNPJ
09.283.110/0001-82
	DOCUMENTO DE
Identificação
Não se aplica

Objeto da Contratação
Credenciamento de serviços médicos na especialidade de oftalmologia para realização de cirurgias de facoemulsificação com implante de lente intraocular dobrável, a atender aos usuários do Sistema Único de Saúde-SUS (peça 1) 
	Procedimento Auxiliar de
Contratação
Credenciamento
	Modalidade
Não se aplica (inexigibilidade de licitação) 
	Número do Certame
Chamada	Pública 1/2019		(ou
Inexigibilidade 24/2019) (peça 5, p. 2) 

	Modo de Disputa
	Critério de Julgamento

	Não se aplica (inexigibilidade de licitação) 
	Não se aplica

	Vigência
12 meses prorrogáveis nos termos do art. 57 da Lei 8.666/1993 (peça 7) 
	Valor Contratado
1.285.485,60 (peça 7, p. 3) 

Legislação que Rege o Certame
Suspenso por Medida Cautelar?NãoLei 8.666/1993
Fase do Certame
B. HistóricoA Chamada Pública 1/2019 foi concluída e foram celebrados, em dezembro de 2019, os contratos 651, 652, 653, 654, 655 e 656/2019, todos com vigência atual até dezembro de 2022 (peças 7 e 8) .
O Tribunal de Contas do Estado da Paraíba instaurou o Processo TC 21378/19, relativo à análise da Inexigibilidade de Licitação 24/2019, materializada pela Secretaria de Estado da Saúde da Paraíba, cujo objeto foi o credenciamento de serviços médicos na especialidade de oftalmologia para realização de cirurgias de facoemulsificação com implante de lente intraocular dobrável, para atender aos usuários do Sistema Único de Saúde-SUS, conforme edital de Chamada Pública 1/2019 (peça 5, p. 83) .
Após análise preliminar a referida Corte de Contas entendeu configurada a seguinte irregularidade (peça 5, p. 231-235 e 309-311) : 
	a) ausência de informações acerca de estudos ou médias históricas a fim de dimensionar o quantitativo objetivado no chamamento público.
Considerando que os recursos utilizados nas contratações são de origem federal, oriundos da transferência, via SUS, de recursos da União para o estado da Paraíba, o TCE/PB arquivou o TC 21378/19 e encaminhou ao TCU o link do referido processo (peça 2) , cuja cópia se encontra acostada aos autos à peça 5.
Em análise inicial, o TCU verificou indícios de distribuição desigual dos procedimentos cirúrgicos contratados junto a rede de empresas credenciadas, em confronto com item 11.7 do edital do Chamamento Público 1/2019 e os princípios regentes dos procedimentos licitatórios e assemelhados, bem como das seleções públicas em geral, o que motivou a realização de diligência junto à Secretaria de Estado da Saúde da Paraíba para maiores esclarecimentos, conforme despacho do Ministro Relator à peça 13.
Em resposta a tal demanda, a SES/PB apresentou a esta Corte cópia do Processo Administrativo 24.05.19.521 relativo à Chamada Pública 1/2019 - Inexigibilidade de Licitação 24/2019 (peças 17 a 23) , os cronogramas prévios de disponibilidade de cirurgias e triagens relativas aos meses de outubro e dezembro de 2020, e junho e julho de 2022, encaminhados pela OftalmoClínica à Gerência do Hospital de Clínicas de Campina Grande (peças 24 a 26) e e-mails trocados com a OftalmoClínica acerca do retorno das cirurgias após o período de pandemia de Covid (peças 27-32) .
Após a análise da documentação supracitada, foi verificado que, relativo às informações e documentos encaminhados, embora tenha sido atendido o item que determinava a juntada aos autos da cópia do processo Chamada Pública 1/2019 - Inexigibilidade de Licitação 24/2019, a ela não foram acostados os documentos acerca das execuções dos contratos dela decorrentes conforme solicitado por esta unidade instrutiva em momento anterior (peças 10 e 34) .
Da mesma forma a SES/PB, quando instada a apresentar a documentação comprobatória, que dirimisse dúvidas acerca da distribuição desigual dos procedimentos cirúrgicos contratados junto à rede de empresas credenciadas, limitou-se a encaminhar alguns e-mails trocados com a OftalmoClínica acerca do retorno das cirurgias após o período de pandemia de Covid, e alguns cronogramas prévios de disponibilidade de cirurgia e triagens, encaminhados pela referida empresa, o que não esclareceu a forma como foi feita a distribuição heterogênea dos procedimentos cirúrgicos contratados junto à rede de empresas credenciadas pela Chamada Pública 1/2019.
Contudo, a SES/PB quedou-se silente quanto aos seguintes pontos solicitados por este Tribunal:
	- metodologia adotada para distribuição dos procedimentos para as empresas;
	- forma de realização do sorteio previsto no item 11.8 do edital; e 
	- estudos ou médias históricas a fim de dimensionar o quantitativo objetivado no Chamamento Público 1/2019.
Considerando que os documentos solicitados são imprescindíveis à análise desta representação, foi reiterada a diligência à referida entidade, alertando, desta feita, que o não atendimento, sem causa justificada, de diligência desta Corte de Contas sujeita os responsáveis à aplicação de multa, nos termos do inciso IV, art. 58, da Lei 8.443/1992.
	C. Histórico de Comunicações

	Despacho do Relator ou da Secretária (Delegação de Competência) 
	Peça 35
	22/7/2022

Ofícios Encaminhados pelo TCU
	À entidade
	- Ofício 24801/2022-TCU/Seproc, de 28/5/2022 (peça 14) ;
- AR de Ciência da Comunicação (peça 15) ; 
- Ofício 43993/2022-TCU/Seproc, de 18/8/2022 (peça 36) ; e
- AR de Ciência da Comunicação (peça 37) . 

	D. Documentos Apresentados em Resposta à Oitiva

Pela Unidade Jurisdicionada
E. Exame TécnicoA Secretaria de Estado da Saúde da Paraíba não apresentou respostas à reiteração da diligência feita por esta Corte de Contas.
Análise:
Após o atendimento parcial da diligência objeto do Ofício 24801/2022-TCU/Seproc, de 28/5/2022 (peça 14) , foi feita a reiteração da diligência, solicitando a documentação faltante, por meio do Ofício 43993/2022-TCU/Seproc, de 18/8/2022 (peça 36) , com ciência do recebimento deste último dada pela servidora da SES/PB Janaína de Andrade, em 29/8/2022 (peça 37) .
Todavia, a SES/PB deixou percorrer in albis tal demanda, atuação essa que revela conduta  de negligência aos preceitos legais aplicáveis quando do uso de recursos federais, em especial quanto à sujeição ao controle desta Corte de Contas dos responsáveis pela aplicação de quaisquer recursos repassados pela União, mediante convênio, acordo, ajuste ou outros instrumentos congêneres, ao  Estado da Paraíba, nos termos do art. 5º, inc. VII, da Lei 8.443/1992.
Quanto a possibilidade de aplicação de multa
Conforme exposto, a SES/PB não apresentou toda a documentação solicitada na primeira diligência e, após reiteração da diligência, novamente, não apresentou a documentação faltante, nem apresentou qualquer justificativa para o não atendimento da diligência.
Sendo assim, configurado o não atendimento, sem causa justificada, de diligência desta Corte de Contas, sujeita-se o responsável à imputação da multa prevista no inc. IV do art. 58 da Lei 8443/1992, nos seguintes termos:
Art. 58. O Tribunal poderá aplicar multa de Cr$ 42.000.000,00 (quarenta e dois milhões de cruzeiros) , ou valor equivalente em outra moeda que venha a ser adotada como moeda nacional, aos responsáveis por:
 (...) 
IV - não atendimento, no prazo fixado, sem causa justificada, a diligência do Relator ou a decisão do Tribunal;
Esta unidade instrutiva realizou diversas tentativas de contato com SES-PB, a primeira se deu em 11/10/2022 por meio dos telefones dispostos na resposta de comunicação enviada a esta Corte (peça 16) a qual não logrou êxito, uma vez que o referido numero não atendia; a segunda se deu por meio do contato disponibilizado no sítio eletrônico da secretaria (https://paraiba.pb.gov.br/contatos) em 9/11/2022; e a terceira e última ligação se deu no telefone da gerência administrativa da SES-PB (83-3211-9030/9032) em 11/11/2022, e em todas essas tentativas o órgão de saúde foi alertado sobre a necessidade de resposta aos ofícios encaminhados pelo TCU e a possibilidade de nova aplicação de multa em caso de descumprimento das determinações deste Tribunal.
Dessa forma e considerando que, após o não atendendimento pleno ao primeiro ofício de diligência (peças 14-15) , este Tribunal fez nova tentativa, reiterando a referida diligência (peças 36-37) , somado a isso houve tentativas de contato telefônico para que fosse encaminhado a esta Corte a documentação necessária à análise da representação, e, ainda assim a Unidade Jurisdicionada não encaminhou os esclarecimentos solicitados, propõe-se assim que seja aplicada à Sra. Renata Valéria Nóbrega (CPF XXX.845.214-XX) , Secretária de Estado da Saúde da Paraíba, a multa prevista no art. 58, inciso IV, da Lei 8.443/1992.
A aplicação da citada multa prescinde de realização de prévia audiência, nos termos do art. 268, § 3º, do Regimento Interno do TCU, já que a possibilidade de sua aplicação constou expressamente do Ofício 43993/2022-TCU/Seproc, de 18/8/2022 (peça 36) .
Por fim, e considerando que os documentos solicitados são imprescindíveis à análise desta representação, entende-se pertinente renovar diligência à referida entidade, sob pena de aplicação de nova multa, em caso de novo desatendimento.
	F. Impacto dos Encaminhamentos Propostos

	Haverá impacto relevante na Unidade Jurisdicionada e/ou na sociedade, decorrente dos encaminhamentos propostos?
	Não

	G. Pedido de Ingresso aos Autos, de Informações/Vistas/Cópias, e de Sustentação
ORAL

	Há pedido do representante de ingresso aos autos?
	Não

	Há pedido de informações/vistas/cópia do processo?
	Não

	Há pedido de sustentação oral?
	Não

	H. Processos Conexos e Apensos

	Há processos conexos noticiando possíveis irregularidades na contratação ora em análise?
	Não

	Há processos apensos?
	Não

	I. Proposta de Encaminhamento

Em virtude do exposto, propõe-se:
1.1. aplicar à Sra. Renata Valéria Nóbrega (CPF XXX.845.214-XX) , Secretária de Estado da Saúde da Paraíba, a multa prevista no art. 58, inciso IV, da Lei 8.443/1992, fixando-lhe o prazo de quinze dias, a contar da notificação, para que comprove, perante o Tribunal (art. 214, inciso III, alínea "a", do Regimento Interno) , o recolhimento da multa aos cofres do Tesouro Nacional, atualizada monetariamente da data do acórdão até a do efetivo recolhimento, se for paga após o vencimento, na forma da legislação em vigor;
1.2. com fulcro no art. 28, inciso II, da Lei 8.443/1992, autorizar, desde logo, a cobrança judicial da dívida, caso não atendida a notificação;
1.3. autorizar, desde logo, o pagamento da dívida em até 36 parcelas mensais e consecutivas, nos termos do art. 26 da Lei 8.443/1992 c/c o art. 217 do Regimento Interno, caso solicitado pela responsável, fixando-se o vencimento da primeira parcela em quinze dias, a contar do recebimento da notificação, e o das demais a cada trinta dias, devendo incidir sobre cada parcela, os encargos legais devidos, na forma prevista na legislação em vigor;
1.4. alertar a responsável de que a falta de comprovação do recolhimento de qualquer parcela importará o vencimento antecipado do saldo devedor, nos termos do § 2º do art. 217 do Regimento Interno deste Tribunal;
1.5. Reiterar a diligência à Secretaria de Estado da Saúde da Paraíba (SES/PB) , com fundamento nos artigos 157 do RI/TCU, para que, no prazo de quinze dias, apresente a esta Corte:
1.5.1. documentos relativos à execução dos contratos firmados em decorrência da Chamada Pública 1/2019 (termos contratuais, relatórios de serviços prestados, notas fiscais, ordens e comprovantes de pagamentos etc.) ;
1.5.2. esclarecimentos, acompanhados da documentação comprobatória, quanto:
a) à distribuição desigual dos procedimentos cirúrgicos contratados junto a rede de empresas credenciadas, evidenciada pelas divergências de valores empenhados e pagos, até abril/2022 (peça 8) , a cada uma das contratadas;
b) à metodologia adotada para distribuição dos procedimentos para as empresas e à forma de realização do sorteio previsto no item 11.8 do edital; e
c) estudos ou médias históricas a fim de dimensionar o quantitativo objetivado no Chamamento Público 1/2019.
1.5.3. demais informações que julgar necessárias;
1.5.4. designação formal de interlocutor que conheça da matéria para dirimir eventuais dúvidas, informando nome, função/cargo, e-mail e telefone de contato.
1.6. Alertar a Secretaria de Estado da Saúde da Paraíba (SES/PB) de que o não atendimento, no prazo fixado, sem causa justificada, à diligência realizada por esta Corte de Contas, ensejará a aplicação de nova multa, nos termos do inciso IV, art. 58, da Lei 8.443/1992 c/c inciso IV, art. 268, do RI/TCU; e
1.7. Encaminhar cópia da peça 8 e da presente instrução à Secretaria de Estado da Saúde da Paraíba (SES/PB) , para subsidiar o atendimento à diligência, na medida em que as informações encaminhadas em atendimento ao Ofício 24801/2022-TCU/Seproc, de 28/5/2022, não atenderam satisfatoriamente ao que foi solicitado.
É o relatório.

não há.

Não atuou.

REPRESENTAÇÃO. POSSÍVEIS IRREGULARIDADES EM CREDENCIAMENTO DE SERVIÇOS MÉDICOS NA ESPECIALIDADE DE OFTALMOLOGIA PARA REALIZAÇÃO DE CIRURGIAS, PROMOVIDO PELA SECRETARIA DE ESTADO DA SAÚDE DA PARAÍBA (SES/PB). DILIGÊNCIAS. NÃO ATENDIMENTO PARCIAL. CIÊNCIA DO INADIMPLEMENTO. DETERMINAÇÃO PARA ENCAMINHAMENTODAS INFORMAÇÕES.

REPRESENTAÇÃO (REPR)

Secretaria de Controle Externo de Aquisições Logísticas (Selog).

Tratam os autos de representação autuada a partir de documentação encaminhada pelo Tribunal de Contas do Estado da Paraíba a respeito de possíveis irregularidades identificadas na Inexigibilidade de Licitação 24/2019, promovida pela Secretaria de Estado da Saúde da Paraíba (SES/PB) , cujo objeto foi o credenciamento de serviços médicos na especialidade de oftalmologia para realização de cirurgias de facoemulsificação com implante de lente intraocular dobrável, para atender aos usuários do Sistema Único de Saúde-SUS, conforme edital de Chamada Pública 001/2019.
2.	A Corte de Contas Estadual apontou a ausência de informações acerca de estudos ou médias históricas a fim de dimensionar o quantitativo, o que estaria em desacordo com a Portaria TCE/PB 187/2018 e, constatado que os recursos utilizados nas contratações são de origem federal, comunicou o teor do processo (TC 21378/19) ao Tribunal de Contas da União e à Controladoria Geral da União.
3.	A Selog registrou que, embora a eventual ausência de estudos ou médias históricas a fim de dimensionar o quantitativo constitua violação ao art. 7º, inciso I, c/c art. 6º, inciso IX, da Lei 8.666/1993, no caso de credenciamento, o objeto a ser contratado com cada empresa é incerto, a depender, inclusive, do número de credenciados. Nesse sentido, a falha pode ser caracterizada como formal, sendo suficiente a expedição de ciência quando da proposta de mérito. 
4.	Por outro lado, observou outra inconformidade, qual seja, a distribuição desigual das cirurgias entre as empresas contratadas por meio do Chamamento Público 1/2019, com amparo nos valores empenhados às credenciadas.
5.	Considerando que, para a regularidade da contratação direta por meio de credenciamento, é indispensável a garantia da igualdade de condições entre todos os interessados hábeis a contratar com a Administração, o que não vem sendo observado no presente caso, a unidade técnica propôs realizar a oitiva da SES/PB acerca da distribuição desigual dos procedimentos cirúrgicos contratados junto a rede de empresas credenciadas (peça 10) .
6.	Naquela oportunidade, entendi que os autos careciam de elementos suficientes para afirmar a ocorrência da eventual irregularidade, tendo em vista que a conclusão de que restou caracterizado um quadro de direcionamento dos serviços para algumas empresas credenciadas em detrimento de outras foi fundamentada apenas nos valores empenhados a cada uma das contratadas, bem como que, como os contratos estavam em vigor até 3/12/2022, seria possível que tal divergência fosse compensada e que os empenhos fossem complementados.
7.	Assim, determinei a realização de diligência junto à Secretaria de Estado da Saúde da Paraíba para apresentação de cópia dos processos atinentes à Chamada Pública 001/2019 e às execuções contratuais decorrentes; de estudos ou médias históricas a fim de dimensionar o quantitativo objetivado no Chamamento Público 1/2019; além de esclarecimentos, acompanhados da documentação comprobatória, quanto à distribuição desigual dos procedimentos cirúrgicos contratados junto a rede de empresas credenciadas, à metodologia adotada para distribuição dos procedimentos para as empresas e à forma de realização do sorteio previsto no item 11.8 do edital (peça 13) .
8.	Em resposta, a SES/PB encaminhou a cópia do processo atinente à Chamada Pública 001/2019, mas não os documentos relativos às execuções dos contratos dela decorrentes nem os estudos ou as médicas históricas. Quanto aos demais esclarecimentos solicitados, limitou-se a enviar e-mails trocados com a OftalmoClínica acerca do retorno das cirurgias após o período de pandemia de Covid e cronogramas prévios de disponibilidade de cirurgia e triagens, encaminhados pela referida empresa.
9.	Considerando o atendimento à diligência apenas parcial e que os documentos requeridos são imprescindíveis à análise desta representação, a Selog renovou a diligência (peças 34, 36 e 37) .
10.	Nada obstante, não houve manifestação. Ante a omissão da SES/PB em apresentar resposta ao ofício do Tribunal, a unidade técnica propõe aplicar à Sra. Renata Valéria Nóbrega, então Secretária de Estado da Saúde da Paraíba, a multa prevista no art. 58, inciso IV, da Lei 8.443/1992 e reiterar a diligência (peça 39) .
11.	Divirjo, por ora, da proposta de sancionar a gestora.
12.	Observo, em pesquisa na página da internet do Governo da Paraíba (https://paraiba.pb.gov.br/diretas/saude/institucional/secretariado) , que a Sra. Renata Valéria Nóbrega, então Secretária de Estado da Saúde que respondeu parcialmente a primeira diligência realizada, permanece no órgão, a partir de janeiro de 2023, como Secretária Executiva de Saúde.
13.	Pondero por, no presente momento, dar ciência à Secretaria de Estado da Saúde sobre o inadimplemento e determinar a entrega das informações, alertando sobre a possibilidade de aplicação de multa em caso de descumprimento de decisão do Tribunal. 
	Diante do exposto, manifesto-me por que o Tribunal aprove o Acórdão que ora submeto à deliberação deste Colegiado.
TCU, Sala das Sessões, em 7 de março de 2023.
AUGUSTO SHERMAN CAVALCANTI 
Relator